【裁判字號】    91,訴,2252
【裁判日期】    920703
【裁判案由】    廢棄物清理法
【裁判全文】
臺灣板橋地方法院刑事判決                        九十一年度訴字第二二五二號
    公  訴  人  臺灣板橋地方法院檢察署檢察官
    被      告  丙○○
                乙○○
    共      同
    選任辯護人  鐘炯
右列被告因違反廢棄物清理法案件，經檢察官提起公訴（九十一年度偵字第一三二一
六號），本院判決如左：
    主  文
丙○○、乙○○均無罪。
    理  由
一、公訴意旨略謂：被告丙○○明知未依廢棄物清理法之規定，向主管機關申請領有
    廢棄物清除、處理許可文件者，不得從事廢棄物處理業務，竟自民國八十四年間
    起，以每月新台幣（下同）二至三萬元不等之代價，向不知情地主劉卻之夫吳水
    池承租坐落台北縣五股鄉○○段洲子小段第二六一之一、之二、之七地號土地，
    未依法領取廢棄物處理許可文件擅自經營「大唐砂石場」（無招牌），並委由與
    其有共同犯意聯絡之被告乙○○，駕駛車牌號碼ＡＮ─九八六號營業大貨車，以
    每趟車一千五百元之代價，載運建築廢棄之廢柏油、廢鋼筋、廢水管等一般事業
    廢棄物，貯存、露天堆置在上開地點，而共同從事廢棄物清理業務。嗣於九十年
    八月六日下午四時許，被告乙○○正在傾倒廢棄物時，為台北縣五股鄉清潔隊當
    場查獲。案經台北縣政府警察局蘆洲分局報請台灣板橋地方法院檢察署檢察官偵
    查起訴，因認被告二人均涉犯修正前廢棄物清理法第二十二條第二項第四款（即
    修正後第四十六條第一項第四款）未領有廢棄物清除、處理許可文件而從事廢棄
    物貯存、清除、處理之罪嫌。
二、公訴人認被告丙○○、乙○○二人涉有右揭犯行，無非以被告丙○○自白未取得
    清除或處理廢棄物之許可證，而在上址經營「大唐砂石場」，及被告乙○○自白
    於查獲當日係以一千五百元之代價載運廢柏油，與證人吳水池之證詞相符；並有
    台北縣五股鄉清潔隊九十年八月六日稽查工作紀錄表、台北縣環境保護局九十一
    年九月三十日北環四字○九一○○六二六九○號函、台北縣五股鄉公所九十一年
    九月二十七日北縣五建字第○九一○○一九○九五號函各一紙，及現場採證照片
    三十張，為其主要論據。
三、按犯罪事實應依證據認定之，無證據不得認定其犯罪事實；又不能證明被告犯罪
    者，應諭知無罪之判決；刑事訴訟法第一百五十四條第二項、第三百零一條第一
    項分別定有明文。訊據被告丙○○固坦承所經營之「大唐砂石場」並未依廢棄物
    清理法之規定，向主管機關申請領有廢棄物清除、處理許可文件，被告乙○○亦
    坦承於查獲時正進場傾倒「廢柏油」之事實不諱，但二人均堅決否認被訴違反廢
    棄清理法之犯行，被告丙○○辯稱：伊所經營之「大唐砂石場」係回收水泥、瀝
    青、土石、柏油等可回收資源，再將所回收之土石方加工為「級配」，並非「一
    般事業廢棄物」，應非該法所規範之範圍；被告乙○○則辯稱：伊所載運者係刨
    除路面之瀝青，並非一般之垃圾，伊運至「大唐砂石場」賣予被告丙○○加工處
    理作成級配後，再以每車一千元買回供原公司鋪設馬路，並未違反廢棄物清理法
    等語。
四、經查：
    （一）依修正前廢棄物清理法第二十二條第二項第四款規定：「有左列情形之一
          者，處一年以上五年以下有期徒刑，得併科一百萬元以下罰金︰：。四、
          未依第二十條規定領有廢棄物清除、處理許可證或核備文件，從事『廢棄
          物』貯存、清除、處理，或未依廢棄物清除、處理許可證或核備文件內容
          貯存、清除、處理廢棄物者。」，而被告二人行為後，廢棄物清理法業於
          九十年十月二十四日修正公布並施行，修正後之廢棄物清理法將原該法條
          移至第四十六條第一項第四款，要件中除刪除「核備文件」，並提高法定
          刑為一年以上五年以下有期徒刑，得併科新臺幣「三百萬元」以下罰金外
          ，其餘要件均相同，是依被告二人行為時之法律規定，其刑事處罰之對象
          乃係未領有廢棄物清除、處理許可證或核備文件，從事「廢棄物」貯存、
          清除、處理，或未依廢棄物清除、處理許可證或核備文件內容貯存、清除
          、處理「廢棄物」之人。
    （二）針對前述法條內所指之「廢棄物」，修正前廢棄物清理法第二條第一項係
          規定：「本法所稱廢棄物，分為二種：一、一般廢棄物，二、事業廢棄物
          。前者包括垃圾、糞尿、動物屍體或其他非事業機構所產生足以污染環境
          衛生之固體或液體廢棄物；後者事業廢棄物則包括「有害廢棄物」，即由
          事業機構所產生具有毒性、危險性，或其濃度或數量足以影響人體健康或
          污染環境之廢棄物以及「一般事業廢棄物」，即由事業機構所產生有害事
          業廢棄物以外之廢棄物。再參酌廢棄物清理法所規定之中央主管機關行政
          院環境保護署環保署九十年四月十八日環署廢字第○○二一五六九號函就
          有關磚瓦、混凝土塊是否係屬「廢棄物清理法」認定之廢棄物疑義所提出
          之說明如下：「：：二、依據內政部訂頒之『營建剩餘土石方處理方案』
          規定，營建剩餘土石方包含『建築工程、公共工程及建築物拆除工程施工
          所產生之廢土石方、磚瓦、混凝土塊』。另依據行政院八十六年十二月三
          十一日台八十六內字第五二一○九號函示，明確認定剩餘土石方、磚瓦、
          混凝土塊為有用資源，非屬廢棄物範圍，其主管機關為內政部營建署。三
          、營建剩餘土石方如依『營建剩餘土石方處理方案』規定合法處理者，均
          不以廢棄物認定；惟如未依其規定辦理而隨意棄置，致污染環境者，仍為
          違反『廢棄物清理法』之行為。四、營建剩餘土石方（廢土）中含拆除建
          築物之磚塊，符合說明二，得認定為有用資源；如明顯夾雜銅筋、木料等
          非『營建剩餘土石方處理方案』適用範圍，則應屬建築廢棄物。五、至營
          建剩餘土石方（廢土）中可夾雜其他廢棄物比率，目前尚無相關認定標準
          規定。惟前提為『符合營建剩餘土石方處理方案規定者』，故其夾雜比率
          應視該營建剩餘土石方處理方案所認定『土石方資源堆置處理場』所可收
          受之容許程度而定。」，則依據上揭行政院函示內容，既明確認定公共工
          程拆除所產生土石方、磚瓦、混凝土塊為有用資源，非屬廢棄物範圍，則
          被告丙○○所經營之砂石場堆置之物倘為建築土石、磚塊，及被告乙○○
          所載運之物係刨除道路面之廢瀝青，若屬真實，則非屬廢棄物。是本案被
          告丙○○所堆置、被告乙○○所載運傾倒之內容物為何，是否屬公訴人所
          指之一般事業廢棄物，即有究明之必要。
    （三）本件被告丙○○於九十年八月六日警詢時稱：「（你是否於今日八月六日
          十六時許在台北縣五股鄉○○段洲子小段二六一之一地號，司機乙○○駕
          駛ＡＮ─九八六號營大貨車正載運廢柏油塊在你所經營之大唐砂石場傾倒
          為警方查獲是否屬實？）是的沒錯。」（偵查卷第六頁），其於檢察官偵
          查時亦稱：「（何職？）我是大唐砂石場負責人，回收水泥、瀝青、土石
          、柏油，經砂石場加工給（級）配。作為鋪馬路之材料」（偵查卷第三十
          五頁反面）；另被告乙○○於九十年八月六日警詢時亦供稱：「（所載土
          方是否為山坡地所挖或建築廢棄土？）是道路的柏油路面廢土。」（偵查
          卷第十二頁），其二人於本院審理中仍均為相同之陳述，互核其所供情節
          一致。又觀諸卷附被告乙○○所傾倒之廢棄土照片（偵查卷第二十三頁反
          面），照片上所顯示所謂廢棄土之內容，除建築土石方外，並無公訴人所
          指訴之廢鋼筋、廢水管等一般事業廢棄物；而依台北縣五股鄉清潔隊九十
          年八月六日稽查工作紀錄表所載，表上稽查概述第二點亦載明「現場查獲
          乙○○（四十二年八月五日、Ｚ000000000）駕駛車輛ＡＮ─九
          八六號營大貨車傾倒『柏油廢料』，交由丙○○回收堆置於上開新五路之
          堆置場，由丙○○作為級配售出使用：：」，是該稽查工作紀錄表之內容
          ，亦認定被告乙○○所傾倒、堆置之物為柏油廢料，非一般事業廢棄物。
          此外，證人即查獲本案之清潔隊環保稽查員王暉鴻（原名甲○○），於本
          院審理時亦證稱：現場傾倒的東西有土與建築廢棄物，本案被查獲的貨車
          上有何物，我忘記了，但記得沒有明顯的垃圾，只有磚牆打下的廢土與磚
          塊等語。又本院於九十一年十二月二十五日至現場履勘，發現現場備有二
          台怪手及一台碎石機，其中一台怪手及碎石機正在操作中，碎石機正將部
          分土石作成級配，現場除另堆置電纜一批、鐵船一艘及大石頭一堆（皆已
          經過分類整理，非廢棄物）外，並未發現該處有堆置、貯存一般事業廢棄
          物之情形，並製有勘驗筆錄一紙及攝有現場照片六張在卷可稽，可認現場
          確為廢棄土石方之資源回收場，並未非清理一般事業廢棄物之場所。被告
          丙○○所辯「大唐砂石場」係回收建築磚塊、土石，作成級配，被告沈火
          結所辯係出賣廢棄瀝青供加工作成級配等情，應堪採信。
    （四）雖公訴人另舉證人吳水池之證詞、現場照片，及台北縣環境保護局九十一
          年九月三十日北環四字○九一○○六二六九○號函為證。然證人吳水池於
          警詢時僅證稱：我只知道被告丙○○在那裡經營砂石場，我只管收錢不管
          他倒什麼等語，是證人吳水池之證言僅能證明被告丙○○在上址經營砂石
          場乙節，並無從證明被告丙○○有清除或處理一般事業廢棄物之犯行，尚
          難據此為不利被告丙○○之認定。又觀諸查獲時所攝之現場照片，現場傾
          倒廢棄土之內容物除土石方外，並無公訴人所指訴之廢鋼筋、廢水管等一
          般事業廢棄物；另觀諸偵查卷內所附其他之現場照片，雖有少量之塑膠袋
          、廢鋼筋、廢水管，但其夾雜其他廢棄物之數量與現場堆積土石之比例顯
          為少數，應屬營建剩餘土石方處理方案所認定「土石方資源堆置處理場」
          所可收受之容許程度。而台北縣環境保護局九十一年九月三十日北環四字
          ○九一○○六二六九○號函固說明被告丙○○、乙○○未領有廢棄物清除
          、處理許可文件，而從事廢棄物貯存、清除、處理。惟被告丙○○所清除
          處理之物為建築土石、磚塊及柏油廢料，依上開行政院函示之說明，為可
          回收之有用資源，非屬一般事業廢棄物範圍，是此部分之證據均不足為不
          利被告二人之認定。
    （五）另台北縣五股鄉公所九十一年九月二十七日北縣五建字第○九一○○一九
          ○九五號函，認前開地號土地係洪水平原管制區，非一般事業廢棄物回收
          場，依法不得堆置或貯存一般事業廢棄物之用等語。惟被告二人等所傾倒
          之物，既係建築土石、磚塊、柏油廢料，並未夾雜不成比率之廢鋼筋、廢
          水管或其餘家用垃圾等物，本難認屬廢棄物清理法所規定之「一般事業廢
          棄物」，業如前述。而廢棄物清理法本為防止廢棄物濫置而造成生態、環
          境污染，進而危害生命、身體健康，此觀修正前廢棄物清理法第一條之規
          定自明。而違反廢棄物清理法之處罰，含刑罰及行政罰，則其中以刑罰相
          繩之修正前廢棄物清理法第二十二條第一項第四款之罪之構成要件，自應
          參酌上開說明意旨而為嚴格解釋。故被告二人縱令有違反環境衛生保護之
          行政舉措或他項行政罰法之規範在洪水平原管制區經營廢土石方回收場，
          自應由各該管行政主管機關逕依權責分別處理，尚非廢棄物清理法所定「
          刑事罰」之規範範疇。故縱被告丙○○、乙○○二人有在洪水平原管制區
          回收建築廢棄土行為，僅為是否達於行政不法程度，而應否依其情節另處
          以行政罰則之行為，而非以刑事處罰相繩，附此敘明
五、綜上所述，本案並無任何證據足資認定被告丙○○、乙○○二人所堆置於上開土
    地之建築廢土塊，有足以污染環境衛生之物質，自不能擅斷為廢棄物清理法所指
    之廢棄物，是被告二人所辯尚非無據。公訴人認被告涉犯前開罪嫌，所依據之事
    證，不足以為被告二人有罪之認定；此外，復查無其他積極確切之證據足資認定
    被告二人有被訴違反廢棄物清理法之犯行，不能證明被告二人犯罪，依前揭說明
    ，自應諭知被告丙○○、乙○○二人均無罪之判決。
據上論斷，應依刑事訴訟法第三百零一條第一項，判決如主文。
本案經檢察官伍逸康到庭執行職務。
中      華      民      國    九十二    年      七      月      三      日
                                        臺灣板橋地方法院刑事第三庭
                                            法  官  鄭  水  銓
右正本證明與原本無異。
如不服本判決，應於判決送達後十日內，向本院提出上訴狀。
                                            書記官  謝  明  倫
中      華      民      國    九十二    年      七    月     十一     日


司法院資訊處製作；財團法人民間司法改革基金會備份。
